【裁判字號】    97,上易,83
【裁判日期】    970506
【裁判案由】    返還不當得利
【裁判全文】
臺灣高等法院民事判決                  97年度上易字第83號
上  訴  人  謙裕企業股份有限公司
法定代理人  甲○○
被  上訴人  最高法院
法定代理人  丙○○
訴訟代理人  乙○○
上列當事人間請求返還不當得利事件，上訴人對於中華民國九十
六年十一月三十日臺灣臺北地方法院九十六年度訴字第六六六一
號第一審判決提起上訴，本院於九十七年四月二十二日言詞辯論
終結，判決如下：
    主      文
上訴駁回。
第二審訴訟費用由上訴人負擔。
    事實及理由
一、上訴人主張：坐落彰化縣鹿港鎮○○段顏厝小段五二四之二
    七、之二八、之三二、之九九、之一００、之一０一地號土
    地（下稱系爭土地）原為伊所有，伊在其上興建二十八口養
    鰻池及周邊設備，屬獨立之不動產。系爭土地於民國七十五
    年九月二十三日經臺灣彰化地方法院（下稱彰化地院）拍賣
    抵押物強制執行，由訴外人洪平治拍定取得所有權，洪平治
    再於七十八年七月二十四日將系爭土地出售並移轉登記予訴
    外人許三郎。因伊對系爭土地有租賃關係及地上權存在，依
    法有優先承買權，乃起訴請求確認優先承買權存在，塗銷上
    開所有權移轉登記及請求洪平治將系爭土地所有權移轉登記
    予伊（下稱系爭事件），經彰化地院以八十二年度訴字第七
    三三號判決認定系爭事件屬於租佃爭議事件（下稱前案），
    應先經調處始得起訴，而以起訴不合法為由，判決駁回伊此
    部分之訴，並於八十三年六月十日確定。伊於八十三年間申
    請調處，因調處不成立，彰化縣政府即將本件租佃爭議事件
    移送彰化地院審理，依耕地三七五減租條例第二十六條規定
    ，該訴訟應免收裁判費。詎被上訴人竟違反上開規定，認定
    該訴訟非屬租佃爭議事件而強行徵收第三審裁判費，即係就
    前案訴訟中已認定「本件屬耕地租佃爭議事件」之重要爭點
    為相反之主張，與訴訟法上誠信原則有違。伊以發票日八十
    九年十一月二十二日臺灣銀行支票賠償洪平治、許三郎代為
    繳納之第三審裁判費新臺幣（下同）五十八萬三千三百九十
    二元，被上訴人係無法律上原因而受有此不當得利，伊自得
    請求返還。爰依民法第一百七十九條規定，求為命被上訴人
    給付五十八萬三千三百九十二元，及加計自八十九年十一月
    二十二日起算法定遲延利息之判決等語。
二、被上訴人則以：前案認定上訴人訴請系爭事件屬於租佃爭議
    事件，應先經調處始得起訴，以上訴人起訴不合法而駁回確
    定，並非關於訴訟標的之終局判決，其判決理由中所為之判
    斷並無既判力，伊自不受拘束。上訴人就系爭事件提起之後
    案，前經臺灣高等法院台中分院（下稱臺中高分院）八十五
    年度重上字第九七號裁定認非屬租佃爭議事件而命補繳裁判
    費，並由伊以八十九年度台上字第二二一號判決，將上開臺
    中高分院八十五年度重上字第九七號及彰化地院八十四年度
    訴字第七三五號判決廢棄，改判駁回上訴人之訴，各審訴訟
    費用由上訴人負擔，於法徇屬有據。而當事人所繳納之第三
    審裁判費五十八萬三千三百九十二元係解繳臺灣銀行代理國
    庫收款，足見伊並無受利益之可言，上訴人訴請伊返還不當
    得利，顯非有據等語，資為抗辯。
三、原審判決上訴人全部敗訴，上訴人聲明不服，提起上訴，其
    於本院上訴聲明為：(一)原判決廢棄。(二)被上訴人應給付上訴
    人五十八萬三千三百九十二元，及自八十九年十一月二十二
    日起至清償日止，按年息百分之五計算之利息。被上訴人則
    於本院答辯聲明：駁回上訴人之上訴。
四、查上訴人以其與洪平治就系爭土地有租賃關係存在，對洪平
    治、許三郎提起前案，請求確認伊對於系爭土地之優先承買
    權存在，及命許三郎塗銷系爭土地所有權移轉登記，洪平治
    將系爭土地所有權移轉登記予上訴人，經彰化地院以八十二
    年度訴字第七三三號判決認定：「依耕地三七五減租條例第
    一條及土地法第一百零六條規定觀之，其（上訴人）訴請確
    認優先承買權存在，被告許三郎應塗銷移轉登記及被告洪平
    治應移轉登記附表一土地等，依耕地三七五減租條例第二十
    六條第二項之規定，非經調解、調處，不得起訴，原告未經
    調解調處，逕向本院起訴，其起訴不合法，應予駁回。」，
    並於八十三年六月十日確定之事實，有民事判決（見原審卷
    第八至二二頁）、確定證明書（見原審卷第二三頁）在卷可
    稽。又上訴人就同一事件申請調處，因調處不成立，彰化縣
    政府即將其移送彰化地院審理，經彰化地方院後案以八十四
    年度訴字第七三五號、臺中高分院以八十五年度重上字第九
    七號判決上訴人全部勝訴，洪平治、許三郎不服，提起第三
    審上訴，經最高法院以八十九年度台上字第二二一號判決將
    上開第一、二審判決廢棄，改判駁回上訴人之訴，各審訴訟
    費用由上訴人負擔之事實，亦有彰化縣政府八十四年九月二
    十三日彰府地權字第一七０三七四號函（見原審卷第二六至
    二七頁）、歷審民事判決（見原審卷第五六至六五、六六至
    八五、三三至四一頁）附卷可稽，堪信此部分事實為真實。
    次查，後案進行中，最高法院於八十七年十二月十一日發函
    檢還卷宗命臺中高分院查明系爭土地價額並命補繳裁判費，
    經臺中高分院裁定命上訴人補繳第一審裁判費三十八萬八千
    九百二十九元，及命洪平治、許三郎補繳第二審、第三審裁
    判費均為五十八萬三千三百九十二元，經其各自繳納完畢。
    嗣後案判決確定後，經彰化地院裁定確定訴訟費用額，由上
    訴人賠償第二、三審裁判費予洪平治、許三郎等情，亦有最
    高法院（八十七）台民乙字第六五一四號函（見本院卷第十
    八至十九頁）、臺中高分院八十五年度重上字第九七號裁定
    （見原審卷第五四至五五頁）、上訴人繳納第一審裁判費之
    收據（見原審卷第四三頁）、洪平治、許三郎補繳第二、三
    審裁判費之收據（見原審卷第四四至四五頁）、彰化地院八
    十九年度聲字第二九一號民事裁定暨確定證明書（見原審卷
    第四六至四八頁）、臺灣銀行支票（見原審卷第五一頁），
    附卷可憑，並為兩造所不爭執，亦堪信此部分事實為真實。
五、惟上訴人主張被上訴人自為判決，認定系爭事件非屬租佃爭
    議事件，違反耕地三七五減租條例第二十六條規定、民事訴
    訟法第四百七十六條第一項規定及訴訟法上誠信原則，違法
    徵收第三審裁判費五十八萬三千三百九十二元，構成不當得
    利，其得請求被上訴人返還等情，則為被上訴人所否認，並
    以前開情詞置辯。是以本件應審究之重點厥為：被上訴人是
    否構成不當得利而應返還上開裁判費，茲詳述於後：
  (一)按無法律上原因而受有利益，致他人受損害者，應返還其利
    益，民法第一百七十九條前段定有明文。再按當事人主張有
    利於己之事實者，就其事實有舉證之責任，民事訴訟法第二
    百七十七條前段亦定有明文。本件上訴人主張被上訴人判決
    其負擔訴訟費用，係屬不當得利，依上開規定，自應由上訴
    人就不當得利請求權之成立要件負舉證責任，亦即上訴人需
    證明其與被上訴人間有給付關係存在，且被上訴人因其給付
    而受有利益之事實。查後案雖徵收第三審裁判費五十八萬三
    千三百九十二元，然係由許三郎先行向臺中高分院預納，實
    為臺灣銀行代理國庫收款，上訴人係依確定訴訟費用額裁定
    ，賠償洪平治、許三郎，並非上訴人繳納該裁判費予被上訴
    人等情，有臺中高分院自行收納款項統一收據可證（見原審
    卷第四五頁）、確定訴訟費用額裁定、支票可憑，足見被上
    訴人並無受有利益可言，即與不當得利之要件有間，上訴人
    主張被上訴人構成不當得利，請求被上訴人返還裁判費，即
    非有據。
  (二)次按除別有規定外，確定之終局判決就經裁判之訴訟標的，
    有既判力，民事訴訟法第四百條第一項定有明文。民事訴訟
    當事人提起訴訟，因起訴程式不備，以訴不合法而駁回之確
    定裁判，並非所謂關於訴訟標的之判決（最高法院二十二年
    抗字第二０三四號判例參照）。又法院於確定判決理由中，
    就訴訟標的以外當事人主張之重要爭點，本於當事人辯論之
    結果，已為判斷時，除有顯然違背法令之情形，或當事人已
    提出新訴訟資料，足以推翻原判斷之情形外，應解為在同一
    當事人就與該重要爭點有關所提起之他訴訟，法院及當事人
    對該重要爭點之法律關係，皆不得任作相反之判斷或主張，
    以符民事訴訟上之誠信原則（最高法院九十五年度台上字第
    二七二二號、九十二年度台上字第三一五號判決要旨參照）
    。系爭事件經上訴人前案起訴後，固經彰化法院八十二年度
    訴字第七三三號判決以，本件屬於租佃爭議，未經調解、調
    處，不符耕地三七五減租條例第二十六條第二項規定為由，
    認其訴不合法而駁回確定，雖以判決之形式為之，然既以訴
    不合法駁回，仍未將系爭事件訴訟標的列為重要爭點供當事
    人辯論，並非所謂「關於訴訟標的之終局判決」，該判決理
    由之判斷尚無既判力可言。是後案自得為獨立之判斷，被上
    訴人以八十九年度台上字第二二一號判決，認定系爭事件非
    屬租佃爭議事件，自無違反前案既判力或爭點效之問題。
  (三)又依民事訴訟法第四百七十六條第一項規定，第三審法院應
    以第二審判決確定之事實為判決基礎，是第三審不得調查事
    實。本件最高法院八十九年度台上字第二二一號民事判決，
    係本諸臺中高分院八十五年度重上字第九七號第二審判決確
    定之事實為判決基礎，亦難謂違反民事訴訟法第四百七十六
    條第一項之規定，上訴人主張上開判決違背法令，亦屬誤解
    。
六、綜上所述，上訴人主張本於民法第一百七十九條不當得利之
    法律關係，請求被上訴人給付五十八萬三千三百九十二元，
    及自八十九年十一月二十二日起至清償日止，按年息百分之
    五計算之利息，為無理由，不應准許。其假執行之聲請亦失
    所附麗，應併予駁回。原審為上訴人敗訴之判決，及駁回其
    假執行之聲請，並無不合。上訴意旨指摘原判決不當，求予
    廢棄改判，為無理由，應予駁回。
七、本件事實已明，本院經逐一審酌兩造所提其餘攻擊、防禦方
    法，均與前開判決結果無礙，爰不再一一論述，併此敘明。
據上論結，本件上訴為無理由。依民事訴訟法第四百四十九條第
一項、第七十八條，判決如主文。
中    華    民    國    97    年    5     月    6     日
                    民事第十庭
                        審判長法  官  黃豐澤
                              法  官  吳光釗
                              法  官  林麗玲
正本係照原本作成。
不得上訴。
中    華    民    國    97    年    5     月    7     日
                              書記官  陶美玲


司法院資訊處製作；財團法人民間司法改革基金會備份。
